【裁判字號】    96,自,48
【裁判日期】    970305
【裁判案由】    詐欺
【裁判全文】
臺灣高雄地方法院刑事判決                96年度自字第48號
    自  訴  人  甲○○
    自訴代理人  陳正芳律師
    被      告  乙○○
                丙○○
上列被告等因詐欺案件，經自訴人提起自訴，本院判決如下：
    主  文
乙○○、丙○○均無罪。
    理  由
一、自訴意旨略以︰被告乙○○、丙○○2 人係姊妹，共同基於
    意圖為自己不法所有之犯意聯絡，於民國95年4 月28日，先
    由被告乙○○在高雄縣鳳山市鎮○街23號租居處乘其父林清
    樺過世守喪中，而自訴人甲○○熱心前往幫忙之機會，對自
    訴人甲○○佯稱：其父剛過世，丙○○想購屋而資金不足要
    向自訴人甲○○商借新台幣（下同）200 萬元，日後再慢慢
    償還云云，另被告丙○○在場附和其詞，使自訴人甲○○不
    疑有詐，並因而陷於錯誤答應貸與，於95年5 月19日自臺灣
    中小企業銀行匯200 萬元至合作金庫鳳山支庫帳號第000000
    0000000 號丙○○帳戶內以為交付，詎被告2 人於得逞後，
    自訴人甲○○因需用到該筆款項向被告丙○○追討，被告2
    人先透過其母丁○○佯稱家境困難，無法償還，並表示俟房
    子賣掉就會還，設詞推託，其後被告2 人竟拒不償還，而推
    稱200 萬元是自訴人甲○○要贈給被告丙○○，幫忙她的云
    云，自訴人甲○○於96年3 月29日以嘉義中山路郵局第224
    號存證信函，催請被告丙○○於96年5 月18日以前償還200
    萬元借款，惟被告2 人仍拒不償還，並推稱贈與被告丙○○
    ，自訴人甲○○始知受騙，而被告2 人將200 萬元借款拗贈
    與，亦足證被告2 人於借款之時，即有詐欺之不法所有意圖
    ，因認被告2 人均涉犯刑法第339 條第1 項之詐欺取財罪嫌
    云云。
二、按被告未經審判證明有罪確定前，推定其為無罪；犯罪事實
    ，應依證據認定之，無證據不得認定犯罪事實。又不能證明
    被告犯罪或其行為不罰者，應諭知無罪之判決，刑事訴訟法
    第154 條、第301 條第1 項分別定有明文。又按刑事訴訟法
    上所謂認定犯罪事實之證據，係指足以認定被告確有犯罪行
    為之積極證據而言，該項證據自須適合於被告犯罪事實之認
    定，始得採為斷罪資料。如未能發現相當證據，或證據不足
    以證明，自不能以推測或擬制之方法，以為裁判之基礎。次
    按刑事訴訟上證明之資料，無論其為直接或間接證據，均須
    達於通常一般之人均不致有所懷疑，而得確信其為真實之程
    度，始得據為有罪之認定，若其關於被告是否犯罪之證明未
    能達此程度，而有合理性懷疑之存在，致使無從形成有罪之
    確信，根據「罪證有疑，利於被告」之證據法則，即不得遽
    為不利被告之認定（最高法院29年度上字第3105號、40年臺
    上字第86號、76年臺上字第4986號判例意旨參照）。再刑事
    訴訟法第161 條已於91年2 月8 日修正公布，修正後同條第
    1 項規定：檢察官就被告犯罪事實，應負舉證責任，並指出
    證明之方法。因此，檢察官對於起訴之犯罪事實，應負提出
    證據及說服之實質舉證責任。倘其所提出之證據，不足為被
    告有罪之積極證明，或其闡明之證明方法，無從說服法官以
    形成被告有罪之心證，基於無罪推定之原則，自應為被告無
    罪判決之諭知。而刑事訴訟法第161 條為總則編之規定，於
    自訴制度亦有適用，是自訴人此時即應同如檢察官，就犯罪
    事實負積極之舉證責任，並指出證明之方法。
三、自訴人認被告乙○○、丙○○涉有前揭犯行，係以1 、台灣
    中小企業銀行跨行匯款入戶電匯申請書影本1 紙；2 、嘉義
    中山路郵局第224 號存證信函影本1 紙等證據資料，為其論
    斷之依據。訊據被告乙○○堅決否認有何自訴人所指詐欺取
    財犯行，辯稱：自訴人甲○○與父親私交很好，父親過世時
    ，自訴人自己說要幫我媽媽，95年5 月19日自訴人匯款200
    萬元至丙○○帳戶目的係要幫助我們，我們不是要跟他借，
    況且當時並未寫借據，也無約定該款項返還期間、利息等語
    （見本院卷第20、75頁）。訊據被告丙○○堅決否認有何自
    訴人所指詐欺取財犯行，辯稱：乙○○並無於95年4 月28日
    在高雄縣鳳山市鎮○街23號租屋處，向自訴人甲○○以購屋
    為由說要借款200 萬元之事，當初是母親向甲○○開口，95
    年5 月19日甲○○匯款200 萬元至我合作金庫鳳山支庫帳戶
    目的係要幫助我們等語（見本院卷第20、75頁）。
四、經查：
（一）自訴人甲○○於95年5 月19日自臺灣中小企業銀行匯200
      萬元至合作金庫鳳山支庫帳號第0000000000000 號丙○○
      帳戶乙節，除被告乙○○、丙○○2 人自白外，復有台灣
      中小企業銀行跨行匯款入戶電匯申請書影本1 紙在卷可查
      （見本院卷第5頁），上開事實堪信為真。
（二）自訴人雖主張上開款項係借款，而證人即被告2 人之母丁○○於本院審理中到庭結證稱：乙○○未曾向自訴人甲○○開口要他拿錢出來，自訴人說要幫助丙○○，自己匯款
      200 萬元至丙○○帳戶，讓丙○○清償卡債，因自訴人與
      我先生是40幾年好友，自訴人休假時都會在我家，我先生
      過世後，他說要回饋給丙○○，因為丙○○與我及我先生
      住一起，其他子女並未同住等語（見本院卷第66至69頁）
      。自訴人有交付上開款項予被告丙○○乙節，已如前述，
      惟自訴人交付該款項之目的無論係基於贈與關係抑或係消
      費借貸關係，均屬自訴人與被告2 人間之民事糾葛，尚難
      僅憑被告2 人事後認為該款項係自訴人之贈與，並拒絕對
      自訴人返還上開款項即認被告2 人於自訴人交付上開款項
      之初即有對自訴人詐欺取財之故意。
五、綜上所述，本件自訴人認被告2 人涉嫌前揭犯行所憑之證據
    ，尚未達於通常一般之人均不致有所懷疑，而得確信其為真
    實之程度，依刑事訴訟制度「倘有懷疑，即從被告之利益為
    解釋」、「被告應被推定為無罪」之原則，即難遽為被告不
    利之認定。此外，自訴人就被告犯罪事實，應負舉證責任，
    並提出證明之方法，因此自訴人對於犯罪事實，應負提出證
    據及說服之實質舉證責任，倘其指出證明之方法，無從說服
    法院以形成被告有罪之心證，基於無罪推定之原則，自應為
    被告無罪之諭知。是本件自訴人經查並未提出足以證明被告
    2 人犯罪事實之積極證據，揆諸首揭法條及判例意旨說明，
    既不能證明被告犯罪，自應為無罪之諭知。
據上論斷，應依刑事訴訟法343 條、第301 條第1 項，判決如主
文。
中    華    民    國    97    年    3     月    5     日
                  刑事第三庭  審判長法  官  蔡國卿
                                    法  官  蔡書瑜
                                    法  官  何佩陵
以上正本證明與原本無異。
如不服本判決應於收受本判決後10日內向本院提出上訴書狀，並
應敘述具體理由，如未敘述上訴理由者，應於上訴期間屆滿後20
日內補提理由書狀於本院（均須按他造當事人之人數附繕本）「
切勿逕送上級法院」。
中    華    民    國    97    年    3     月    5     日
                                    書記官  鍾淑美


司法院資訊處製作；財團法人民間司法改革基金會備份。
